最高法院民事判決　　　　　　　　　　　　　　　八十六年度台上字第二六三○號
　　上　訴　人　甲○○
　　被 上訴 人　乙○○
　　訴訟代理人　林開福律師
右當事人間請求土地所有權移轉登記事件，上訴人對於中華民國八十五年七月十五日
台灣高等法院台中分院第二審判決（八十四年度上字第六一四號），提起上訴，本院
判決如左：
    主  文
原判決關於命上訴人應（同時履行）對待給付被上訴人新台幣壹仟柒佰肆拾伍萬貳仟
玖佰柒拾肆元及該訴訟費用部分廢棄，發回台灣高等法院台中分院。
    理  由
本件上訴人主張：兩造於民國七十年一月五日訂定土地買賣契約，約定伊以每坪新台
幣（下同）一萬元之價格購買被上訴人所有坐落台中縣大安鄉○○段二四二之一五地
號土地，而伊交付五十一萬七千元後，即在該土地建屋使用。七十三年間被上訴人向
台灣台中地方法院提起請求交付買賣價金之訴，訴訟審理中兩造達成訴外和解，約定
伊以每坪一萬元之價格購買由前揭二四二之一五地號土地分割之同段二四二之一○三
、一○四、一○五、一○六、一○七、一○八地號土地，另以每坪五千元之價格購買
分割後之同段二四二之一一一地號道路地及二四二之一五地號空地。嗣後被上訴人於
七十三年間再向同法院提起請求拆屋交地之訴，請求伊交付所欠價金，經該法院以七
十三年度訴字第二五三四號民事事件判認兩造訴外和解所訂之買賣契約成立生效，伊
應給付所欠價金一百五十四萬六千零五十元（當時被上訴人暫不請求二四二之一五地
號土地價金十九萬零五百七十五元）確定等情，爰求為於伊給付餘款一百七十三萬六
千六百二十五元（0000000 ＋190575＝0000000 ）後，命被上訴人將前揭八筆土地之
所有權移轉登記予伊之判決（關於上訴人請求被上訴人辦理土地所有權移轉登記部分
，業經原審判決上訴人勝訴確定）。
被上訴人則以：縱認坐落台中縣大安鄉○○段二四二之一五地號、面積○‧○一二六
公頃土地為兩造買賣契約標的之一，上訴人亦應加付該筆土地價金。且上訴人應依情
事變更原則，增加給付伊二千二百三十六萬四千四百七十四元等語，資為抗辯。
原審將第一審所為上訴人勝訴之判決，除所有權移轉登記部分已確定外，就上訴人應
（同時履行）對待給付被上訴人之金額部分，改判為一千七百四十五萬二千九百七十
四元，係以：上訴人主張伊請求辦理系爭土地之所有權移轉登記之同時，應對待給付
之金額為本件買賣之餘款一百七十三萬六千六百二十五元等語，被上訴人則抗辯本件
土地買賣契約成立迄今十餘年，期間因物價指數波動、股市狂飆帶動地價暴漲，此乃
不可歸責於雙方當事人之事由，依民事訴訟法第三百九十七條規定之情事變更原則，
上訴人應增加給付價金；至於增加之額度應依中華徵信所企業股份有限公司（下稱中
華徵信公司）出具之「土地時值估價報告」所示，即坐落台中縣大安鄉○○段四二四
之一○三、一○四、一○五、一○六、一○七、一○八、一五地號土地共二○九‧三
三坪，以每坪九萬五千元計算；二四二之一一一地號土地共七○‧一八坪，以每坪三
萬五千三百十一元計算，系爭土地市價總計為二千二百三十六萬四千四百七十四元，
扣除上訴人已付之五十一萬七千元，上訴人應增加給付二千一百八十四萬七千四百七
十四元等語，並提出中華徵信公司之「土地時值估價報告」為證。按法律行為成立後
，因不可歸責於當事人之事由，致情事變更非當時所得預料，而依其原有效果，顯失
公平者，法院應依職權公平裁量，為增減給付或變更其他原有效果之判決，民事訴訟
法第三百九十七條定有明文。且此項情事變更之事由發生於確定判決之事實審言詞辯
論終結後者，為該確定判決之既判力所不及，故確認給付義務存在或命給付之判決確
定後，在給付義務消滅前情事又有變更，具備本條之適用要件者，仍得另請求為增減
給付之判決（司法院院字第二七五九號、二九八七號、院解字三八二九號解釋參照）
。本件兩造於七十年一月五日訂立買賣契約後迄今十餘年，期間因物價指數波動、股
市狂飆帶動地價暴漲，系爭八筆土地原買賣價金為二百二十五萬三千六百二十五元（
上訴人已付之五十一萬七千元加餘款一百七十三萬六千六百二十五元），當時之土地
增值稅依公告現值計算為六十一萬一千二百八十七元（見原審卷六三頁），而系爭八
筆土地目前之市價已漲至二千二百三十六萬四千四百七十四元，土地增值稅依公告現
值計算為三百九十八萬二千五百九十七元（見上開中華徵信公司之土地時值估價報告
），是以如上訴人之對待給付僅為伊主張之一百七十三萬六千六百二十五元，尚不足
支付目前之土地增值稅，被上訴人將土地所有權移轉登記予上訴人，毫無所得，尚須
負擔土地增值稅，對被上訴人顯失公平，且此項情事變更事由，並非可歸責於被上訴
人，雖上訴人拒絕給付價金，而被上訴人曾向台灣台中地方法院以另案提起請求拆屋
交地之訴（七十三年訴字第二五三四號），經判決認定上訴人所欠價金為一百五十四
萬六千零五十元（二四二之一五地號土地之價金十九萬零五百七十五元部分因被上訴
人未請求，未包括在內），惟此項情事變更之事由既發生於該判決言詞辯論終結後，
依上開說明本件仍有情事變更原則之適用。惟本件兩造原始買賣契約係約定每坪一萬
元，上訴人於買賣契約當時給付五十一萬七千元，相當於五一‧七坪之價值，此項五
一‧七坪之價款自應於上訴人同時履行給付之金額中扣除，且此項扣除之五一‧七坪
價值亦應有情事變更原則之適用，於兩造間始得謂平。查系爭八筆土地中除大安鄉○
○段第二四二之一一一地號土地一筆（二三二平方公尺）中因有二○二平方公尺之既
成道路，故每坪之單價為三萬五千三百十一元外，其餘二四二之一五等地號七筆，每
筆之單價皆為九萬五千元，有上開中華徵信公司之土地時值估價報告可憑（見該報告
第廿三－廿四頁），惟系爭八筆土地係自原中庄段二四二之一五地號分割而來，該二
四二之一五地號原來並無既成道路，分割後始在二四二之一一一地號上有既成道路，
故本院認為上開五一‧七坪之價值每坪均應以九萬五千元計算始為妥當，以此計算應
對待給付應扣除之金額為四百九十一萬一千五百元，故上訴人於被上訴人辦理移轉登
記時應同時履行對待給付之金額為一千七百四十五萬二千九百七十四元（計算公式，
00000000-000000=00000000），第一審判決上訴人應對待給付之金額為一百七十三萬
六千六百二十五元，係有違誤，被上訴人請求將第一審判決此部分廢棄改判，為有理
由等詞，為其判斷之基礎。
惟查上訴人於原審曾主張：被上訴人曾於七十二年十二月及七十三年五月經第三人莊
麗美、蕭吉福、白黃素雲、洪錦、章莊金、蕭清添等六人聲請台中縣大安鄉調解委員
會調解，但被上訴人始終不出席，致調解不成立，莊麗美等既有意支付伊購屋之尾款
，以償清地價，被上訴人既不出席調解，顯足表示被上訴人不願領受，此其一；七十
三年間，被上訴人又訴請台灣台中地方法院以七十三年度訴字第二五三四號事件拆屋
交地，獲判伊應給付被上訴人一百五十四萬六仟零五十元確定，被上訴人隨即又聲請
向第三人莊麗美等強制執行，經台灣台中地方法院以七十四年度民執十五字第八五一
號核發執行命令，被上訴人本可全部取償，因為莊麗美等六名所欠伊購屋尾款共約二
百餘萬元，詎知被上訴人卻又中止執行而撤回，此其二；再者被上訴人於台灣台中地
方法院七十三年度訴字第二五三四號事件中，故意將二四二之一五地號一筆被列為路
地之土地，面積○‧○一二六公頃，價金十九萬零五百七十五元暫不請求，乃是被上
訴人故意使伊所建造之房屋沒有通路而不能獲得核發使用執照，縱然付足一百五十四
萬六千元後仍不能取得使用執照，有意伺機抬價，亦是本件久懸不解之原因，此其三
；由以上三點可證明給付之延遲乃是因可歸責於被上訴人之事由所造成，被上訴人無
權再以情勢變更為由主張增加給付之判決等語，並提出台灣台中地方法院七十四年度
民執十五字第八五一號執行命令六件及台灣台中地方法院民事執行處七十四年度執字
第八五一號函一紙為證（見原審卷七三頁，一審卷五六頁、五九頁至六四頁），自屬
重要防禦方法，原審未於判決理由項下明何以不足採之意見，已屬可議。又上訴人
自七十年一月五日訂立買賣契約後，何以不付清價金，而被上訴人何以不辦移轉登記
，其原因何在﹖是否不可歸責於雙方當事人，如係不可歸責於雙方當事人之事由致情
事變更，於衡量增加給付時，應依客觀公平之標準，以定增加給付之適當數額，總以
不使一方受損或負擔過重為原則，乃原審未詳加斟酌，遽命上訴人增加給付一千七百
四十五萬二千九百七十四元，是否公平適當，尤非無疑。上訴論旨，指摘原判決對其
不利部分為不當，求予廢棄，非無理由。
據上論結，本件上訴為有理由，依民事訴訟法第四百七十七條第一項、第四百七十八
條第一項，判決如主文。
中      華      民      國    八十六    年      八      月    二十二    日
                              最高法院民事第一庭
                                  審判長法官  李  錦  豐
                                        法官  楊  鼎  章
                                        法官  李  慧  兒
                                        法官  蘇  茂  秋
                                        法官  陳  國  禎
      右正本證明與原本無異
                                              書  記  官
中      華      民      國    八十六    年      九      月      十      日
                                                                      Ａ
